【裁判字號】    95,台上,550
【裁判日期】    950330
【裁判案由】    確認派下權不存在
【裁判全文】
最高法院民事判決              九十五年度台上字第五五○號
    上  訴  人  甲○○
    訴訟代理人  邱六郎律師
    被 上訴 人  乙  ○
                丙○○
                丁○○
    共      同
    訴訟代理人  連元龍律師
上列當事人間請求確認派下權不存在事件，上訴人對於中華民國
九十四年一月十一日台灣高等法院第二審更審判決（九十三年度
上更(一)字第一三四號），提起上訴，本院判決如下：
    主  文
原判決廢棄，發回台灣高等法院。
    理  由
本件被上訴人主張：伊祖父呂萬（即上訴人之父）原為祭祀公業
呂萬春（下稱系爭公業）之派下員。該公業於民國六十年間辦理
派下員總登記時，呂萬因移民巴西而未辦理，致七十五年七月十
六日經台北縣土城市公所核准備查之系爭公業派下員名冊上漏列
其名。嗣呂萬於八十五年二月二十七日死亡時，除其長男呂明德
（育有三女呂秀玲、呂秀瑜、呂秀琍）業已死亡外，其繼承人尚
有次男呂明陽（即被上訴人之父）及三男甲○○（即上訴人），
惟並未依系爭公業於七十五年七月三十一日制定之管理章程（下
稱系爭章程）之規定，推舉其中一人為派下員。詎伊父呂明陽於
八十六年十月二十八日死亡後，上訴人竟未經伊之同意，於九十
年六月二十六日逕向土城市公所申請、同年七月二日公告補列其
為系爭公業漏列之派下員。上訴人之行為已違反系爭章程第四條
、第六條及第七條規定，致伊之派下員繼承權及推舉代表之權利
，陷於法律上不安地位等情，爰求為確認上訴人就系爭公業派下
權不存在之判決。
上訴人則以：伊係依據八十四年四月二十六日由呂萬之長媳呂游
勝雪、呂明陽及伊共同出具之「推舉繼承派下員協議書」（下稱
系爭協議書），經取得系爭公業派下員過半數同意後，持向土城
市公所辦理登記，經該所依法定程序於九十年八月二十二日准予
補列伊為系爭公業派下員。系爭章程制定時，呂萬既非登記在案
之派下員，伊申請補列為派下員之程序，自不受章程第四條規定
之拘束。況被上訴人乙○於八十七年一月十六日收受由伊交付之
系爭公業祭典金，並無反對之表示，亦見被上訴人承認伊之派下
權，其提起本件訴訟欠缺權利保護要件等語，資為抗辯。
原審維持第一審所為被上訴人勝訴之判決，駁回上訴人之上訴，
係以：上訴人之父呂萬（即被上訴人之祖父）原為系爭公業派下
員，該公業於六十年間辦理派下員總登記時，因呂萬移民巴西未
及辦理，遂成為漏列之派下員。嗣上訴人於八十四年四月二十六
日提出系爭協議書，經系爭公業臨時派下員大會過半數會員同意
，持向土城市公所申請補列為派下員，由該公所依法定程序於九
十年八月二十二日准予備查等情，為兩造所不爭。而依系爭公業
之函覆，呂萬曾於七十四年至七十七年間親自出席派下員大會，
領取各該年度之祭典金，以會場均置放大會手冊內含管理章程供
參加開會派下員取閱之常情判斷，呂萬應已知悉系爭章程之存在
，並依章程規定行使派下員之權義，系爭章程對呂萬自有拘束力
。是以系爭協議書，既非由呂萬依公證遺囑經由法院公證之法定
方式為之，上訴人於八十四年四月二十六日呂萬尚健在之協議書
作成日，持之以「漏列之派下員呂萬之繼任人資格」，申請補列
其為系爭公業之派下員，依系爭章程第六條：「本公業派下員得
依民法第一一九一條公證遺囑方式指定繼承人一名為派下員，但
須經法院公證生效」、及第七條：「……派下員本人尚健在未死
亡前，其直屬子孫不得為派下員。其對本公業表示任何意見與主
張應屬無效」之規定，即不生效力。不因系爭公業派下員大會之
同意而異。況系爭協議書係於呂萬生前即就其遺產為決議或處分
之約定，顯已違反公序良俗，於法不生效力，被上訴人仍無繼承
其父呂明陽於系爭協議書簽名所應負之履行義務。而呂萬去世後
，呂明陽與上訴人間又未依系爭章程第四條前段：「登記在案派
下員亡故時，其直屬有權繼承人公推一名為代表繼任派下員，…
…」之規定，推舉上訴人為派下員，於呂明陽死亡後，兩造間亦
未為之，則上訴人於九十年間自行申請繼任為系爭公業之派下員
，為不合法，不因被上訴人乙○受領上訴人交付之祭典金，即謂
已默認上訴人為呂萬之繼任人。從而，被上訴人訴請確認上訴人
就系爭公業之派下權不存在，為有理由云云，為其論斷之基礎。
按祭祀公業之設立人及其繼承人稱之為派下。派下權乃派下對於
公業所有之權利及義務之總稱，原則上，祭祀公業之設立人及其
繼承人全部，均得為派下，但得依各公業之規約而限制之（台灣
民事習慣調查報告，七八二、七八三頁，法務部九十三年版）。
依系爭章程第三條規定：「本公業創於乾隆六年……歷經繼承或
更替，派下員經奉台北縣政府……公告確定全員為四十九名」之
旨，乃對於派下人數限制之規定，為限制非所有系爭公業之設立
人及其繼承人之全部均得成為派下，始另於章程第四、五、六、
七條規定派下員產生之方式、時間及申報手續等項。故系爭公業
原派下員之直屬有權繼承人，若非依其章程第四條、第五條規定
之程序成為新派下員，對系爭公業自無派下權。本件被上訴人似
未依上開規定程序被推舉為系爭公業派下員，其對系爭公業既無
派下權，得否以其派下權或派下員繼承權受侵害為由提起本件訴
訟？自應先予究明。其次，上訴人成為系爭公業派下員之程序，
因與系爭章程規定不符，對系爭公業不生效力，固為原審所認定
，惟於呂萬之直屬有權繼承人依章程規定重為推舉確定繼任人之
前，上訴人仍有被推舉之權，可否即認上訴人之派下權當然不存
在？如其派下權不存在，是否當然由被上訴人取得派下權？而得
謂被上訴人之派下權受有侵害？非無疑義。原審未經闡明，命被
上訴人為完足之聲明及陳述，遽為上訴人之「派下權不存在」之
判決，亦有違誤。再者，被上訴人之被繼承人呂明陽生前出具之
系爭協議書，其內容為：「由三房甲○○（上訴人）君被授權登
記為祭祀公業呂萬春派下員，由本人呂萬共同協議，將來派下員
之權利義務由三房共同各三份共承擔，願日後世世代代子孫共勉
。授權人呂萬，協議人大房呂游勝雪、二房呂明陽、三房甲○○
」（一審卷、一一二頁），上訴人於呂萬尚健在時，向系爭公業
提出該協議書，雖與系爭章程規定不符，對於系爭公業不生效力
，然此推舉上訴人登記為派下員之協議本身，似已成立契約關係
，就協議人及其繼承人相互間而言，是否因此併失其拘束力？縱
推舉上訴人為派下員之程序有瑕疵，是否不能以追認之方式補正
？上訴人於九十年六月二十六日向土城市公所申請補列其為系爭
公業漏列之派下員，經該所公告，被上訴人於期間內未為異議，
是否不得視之為追認？均待釐清。原審未遑詳為斟酌審認，所為
上訴人敗訴之判決，尤屬難昭折服。上訴意旨，指摘原判決不當
，求予廢棄，非無理由。
據上論結，本件上訴為有理由。依民事訴訟法第四百七十七條第
一項、第四百七十八條第二項，判決如主文。
中    華    民    國  九十五  年    三    月   三十   日
                      最高法院民事第四庭
                          審判長法官  蘇  茂  秋
                                法官  蘇  達  志
                                法官  陳  碧  玉
                                法官  王  仁  貴
                                法官  劉  靜  嫻
      本件正本證明與原本無異
                                      書  記  官
中    華    民    國  九十五  年    四    月   十一   日
                                                      Y


司法院資訊處製作；財團法人民間司法改革基金會備份。
